臺灣高等法院臺中分院民事判決　96年度上易字第239號
上　訴　人　丙○○
被　上訴人　傳家寶教育贈品社即鐘茂林
訴訟代理人　陳育仁律師
上列當事人間返還買賣價金事件，上訴人對於中華民國96年6月2
6日臺灣臺中地方法院96年度訴字第1339號第一審判決提起上訴
，本院於96年11月6日言詞辯論終結，判決如下：
    主  文
上訴駁回。
第二審訴訟費用由上訴人負擔。
    事實及理由
壹、上訴人方面
一、上訴人起訴主張：上訴人於民國（下同）94年5月12日向被
    上訴人購買830型西米石圓摺餐桌60台、單價為新台幣（下
    同）4,000元，總價24萬元；又於同年6月30日購買830型西
    米石圓摺餐桌125台、單價為4,000元，總價50萬元，分別於
    各該日匯款至被上訴人帳戶內。然經上訴人於96年1月29日
    以社頭郵局第20號存證信函催告被上訴人履約，為被上訴人
    所否認，遂於96年5月5日以田中郵局第52號存證信函催告被
    上訴人履約，被上訴人給付遲延，經上訴人催告給付仍未履
    行，上訴人業解除契約，被上訴人應將買賣價金74萬元返還
    予上訴人。又被上訴人雖言臺灣銀行000000000000號之帳戶
    ，係訴外人乙○○向被上訴人借以經營傢俱營業使用，然此
    僅為被上訴人推諉卸責之詞，被上訴人將帳戶借予訴外人乙
    ○○使用，被上訴人取款應同負法律上之責任。若被上訴人
    否認買賣關係，然卻自上訴人處得有74萬元之匯款，應屬不
    當得利之不法利益，爰請求被上訴人返還之。爰依民法第25
    9條第1款規定之請求權及不當得利之法律關係提起本件訴訟
    等語。
二、上訴人於本院補充陳述：
（一）被上訴人支出現金140萬元資金證明欠缺銀行資金流向明
      細名稱？未交代詳加說明。憑訴外人乙○○簽開支票不能
      證明借貸關係。
（二）上訴人與訴外人乙○○無借貸關係，同時並無清償他人債
      務之理由，給付不當得利。被上訴人主張訴外人乙○○借
      款支票與上訴人無關，上訴人已否認夫妻及同居人，被上
      訴人主張未負舉證責任。
（三）被上訴人訴訟代理人律師陳育仁上訴答辯已被證人乙○○
      及鐘茂林對質識破，二審推翻一審供詞，即二審被上訴人
      又混淆500,000元替證人乙○○還債，其餘金額由證人乙
      ○○拿走無據，又要推翻原審說詞，說話不負責任。按被
      上訴人96/10/9民事陳報狀帳戶000000000000號金錢之資
      金無法證明91/9 2年陸續借款資金流向，俟後填補姓名，
      被上訴人前後無資金明細，挪用上訴人所匯入之金額740,
      000元在市場周轉，將責任推諉證人乙○○承擔。
（四）被上訴人一再欺騙庭上，買賣價金成立94年5月12日至94
      年6月30日分別二次匯入被上訴人指定帳戶內，遲延交貨
      如催告96年5月5日田中存證信函，應回復原狀返還買賣價
      金。
（五）綜上所陳，本件上訴人有向被上訴人購買傢俱如上之證據
      證明真實，被上訴人借款部份之支票不存在, 不屬於本件
      ，資金借款支付流向無法證明，被上訴人答辯違背經驗法
      則，被上訴人仍執陳詞提出答辯顯無採信。
貳、被上訴人方面
一、被上訴人則以：否認與上訴人間成立買賣契約，且上訴人所
    提出之估價單，亦非被上訴人所開立；又被上訴人從未從事
    傢俱營業，其所受領之74萬元，其中並有幫乙○○匯出114,
    500元，實際受領之清償款項為625,500元，乃係訴外人乙○
    ○為返還所積欠被上訴人之200餘萬元之借款，蓋上訴人與
    訴外人乙○○共同經營傢俱營業，訴外人乙○○因周轉之需
    要而於92、93年間陸續向被上訴人借款200餘萬元，嗣於94
    年間訴外人乙○○向被上訴人借用臺灣銀行000000000000號
    之帳戶作為收取出售傢俱款項之用，被上訴人乃得知訴外人
    乙○○出售傢俱而有所得後，遂請求訴外人乙○○償還借款
    ，訴外人乙○○始分別交代上訴人於94年5月12日、同年6月
    30日匯款予被上訴人共計74萬元。被上訴人亦無不當得利等
    語置辯。
二、被上訴人於本院補充陳述：
（一）由證人丁○○之證詞可知，於一般人之印象與認知中，乙
      ○○與丙○○確實為夫妻關係，而自證人認識被上訴人以
      來，被上訴人始終都是從事藝品買賣之關係，從未有任何
      販賣傢俱之行為，而證人丁○○所屬之長榮傢俱公司，所
      提供之資料亦皆為乙○○與長榮傢俱公司從事買賣傢俱之
      資料，而無任何有關鐘茂林販賣傢俱之行為，而由證人所
      言「要我幫忙查查她老公賣了多少傢俱」，可知本件縱然
      事先乙○○有所欺瞞之行為，惟事後丙○○早已知悉相關
      傢俱早係由乙○○所出售，與鐘茂林根本無關，其起訴請
      求被上訴人返還款項，或許即是因為上訴人與乙○○分手
      後，欲要求乙○○將先前之金錢償還，而乙○○卻無資力
      之情形下，乃捏造不實之事實而向被上訴人要求款項。
（二）該倉庫內之傢俱皆是乙○○所出售，租金由乙○○所支付
      ，甲○○之薪水亦依乙○○之指示所支付，被上訴人與乙
      ○○又「沒有說合夥」被上訴人根本沒有使用該倉庫之必
      要，倉庫之所有人戊○○於另案亦證稱該倉庫係出租予乙
      ○○而非出租予被上訴人，足認乙○○稱該倉庫係與被上
      訴人一起合租云云，此部分與事實不符。而由以往之合作
      關係，可知被上訴人與乙○○並非合夥，而係被上訴人至
      大陸製作中堂、買畫、畫框等產品，然後再部分賣予乙○
      ○。
（三）上訴人丙○○雖稱「當時證人乙○○跟我說他與鐘茂林兩
      人合夥做生意，他們的貨是混在一起…鐘茂林也知道那一
      百組的貨是我的，我是在94年8月下旬，由高雄的松林傢
      俱會計林小姐告知貨有瑕疵，我才知道該批貨已經被他們
      挪用」云云，顯不合常理，皆是聽信乙○○片面之詞，事
      後欲以此指稱被上訴人與乙○○合夥，顯為子虛烏有之事
      。
（四）綜上所述，本件丙○○所匯之款項，係乙○○叫其匯至被
      上訴人之帳戶，而被上訴人復依乙○○之指示將款項提領
      後交予乙○○，而進口之傢俱復又由乙○○所出售，丙○
      ○當時尚有其他工作等情，本件被上訴人與上訴人之間本
      即無任何買賣關係存在，亦未受有任何之利益，只是單純
      將帳戶借予乙○○，是以上訴人之請求均無理由。
參、原審經審酌兩造所提出之攻擊防禦方法後，認兩造間並未能
    認有上訴人主張之上開買賣關係存在，且被上訴人亦未能認
    有不當得利，上訴人依民法第259條第1款及同法第179條規
    定之不當得利法律關係，請求被上訴人給付740,000元及自
    起訴狀繕本送達翌日起至清償日止，按年息5%計算之利息，
    為無理由，從而判決駁回上訴人之訴。上訴人對原審判決不
    服提起上訴，於本院聲明：（一）原判決廢棄。（二）被上
    訴人應給付上訴人740,000元及自起訴狀繕本送達翌日起至
    清償日止，按週年利率5%計算之利息。（三）訴訟費用由被
    上訴人負擔。（一）上訴人之上訴駁回。（二）第一、二審
    訴訟費用由上訴人負擔。
肆、兩造不爭執之事實：（見原審卷第30頁）
一、上訴人於94年5月12日、同年6月30日分別有匯款24萬元、50
    萬元至被上訴人臺灣銀行000000000000號之帳戶內。
二、上訴人所提證物2-1、證物2-2內之估價單影本，非被上訴人
    所開立，係上訴人開立。
伍、得心證之理由：
    本件兩造厥有爭執者，為兩造間是否成立買賣契約？及被上
    訴人有無不當得利？查：
一、按當事人互相表示意思一致者，無論其為明示或默示，契約
    即為成立；稱買賣者，謂當事人約定一方移轉財產權於他方
    ，他方支付價金之契約。當事人就標的物及其價金互相同意
    時，買賣契約即為成立，民法第153條第1項及第345條分別
    定有明文。又請求履行債務之訴，除被告自認原告所主張債
    權發生原因事實外，應先由原告就主張此項事實，負舉證責
    任，必須證明其為真實後，被告於其抗辯事實，始負證明責
    任，此為舉證責任分擔原則，最高法院亦著有43年台上字第
    377號判例意旨足資參照。即知主張兩造間之買賣契約成立
    者，自應就兩造有就標的物及其價金互相表示意思一致之事
    實盡舉證之責任。上訴人主張其於94年5月12日向被上訴人
    購買830型西米石圓摺餐桌60台、單價為4,000元，總價24萬
    元；又於同年6月30日購買830型西米石圓摺餐桌125台、單
    價為4,000元，總價50萬元，分別於各該日匯款至被上訴人
    帳戶內云云，固據其提出估價單、臺灣銀行光碟櫃歷史明細
    查詢系統及匯款單為據（見原審卷第9、10頁）。惟被上訴
    人既否認兩造間有成立上開買賣契約，上訴人自應就其主張
    兩造間有就上開標的物及其價金互相表示意思一致之事實盡
    其舉證之責任。而依上訴人提出之上開證據所示，僅能認上
    訴人有匯款74萬元至被上訴人帳戶，該事實亦為兩造所不爭
    執，尚未能遽認該款項即為兩造間有成立上開買賣契約之價
    金。而雖上訴人復又提出上開估價單為據，惟該估價單乃上
    訴人所開立，並非被上訴人所開立，該事實亦為兩造所不爭
    執，該估價單自不足憑認兩造間即有上開估價單所載之買賣
    關係存在。而上訴人就其兩造間有上開買賣關係存在之主張
    ，雖於二審程序中聲請傳訊證人甲○○、丁○○及乙○○以
    圖證明，然上開三位證人之證言並無法證明兩造間有買賣關
    係存在詳後述，此外上訴人復未能另行提出其他證據以實其
    說，依上說明，已難認上訴人主張兩造間有上開買賣關係云
    云為真實。則上訴人主張以存證信函催告被上訴人履行（見
    原審卷第7、8頁），並因被上訴人給付遲延而解除契約，依
    民法第259條第1款之規定，請求被上訴人返還價金，即無理
    由。
二、次按不當得利，依民法第179條之規定，乃以無法律上之原
    因而受利益，致他人受損害者為其要件。又不當得利係以當
    事人之一方無法律上之原因而受利益，致他方受損害為其成
    立要件，並須就無法律上之原因，負舉證責任；主張不當得
    利請求權之原告，係因自己之行為致造成原由其掌控之財產
    發生主體變動，則因該財產變動本於無法律上原因之消極事
    實舉證困難所生之危險自應歸諸上訴人，始得謂平。是以原
    告對不當得利請求權之成立要件應負舉證責任，亦即原告必
    須證明其與被告間有給付之關係存在，且被告因其給付而受
    有利益以及被告之受益為無法律上之原因，始能獲得勝訴之
    判決，最高法院亦分別著有78年台上字第1599號、91年台上
    字第1673號裁判意旨足資參照。上訴人於二審程序中雖聲請
    傳訊證人甲○○、丁○○及乙○○到庭作證，然查：
（一）上訴人自陳：當時證人乙○○跟我說他與鐘茂林兩人一起
      合夥做生意，他們的貨是混在一起等語（本院卷第82頁背
      面），證人乙○○亦證稱：當時丙○○以為鐘茂林是老闆
      ，所以我就叫丙○○直將錢匯給鐘茂林；（問：鐘茂林當
      時有無跟你合夥作傢俱生意？當時沒有說合夥，只是錢挪
      來挪去，當時鐘茂林有出錢，但我忘記他出了多少錢，因
      為我跟他之間沒有怎麼分，我記不清楚鐘茂林出了多少錢
      。（問：金馬路的倉庫是你們為了放進口傢俱而承租？是
      何人租的？是的。（問：當時是何人說要租的？我跟鐘茂
      林說好要一起租下來。（問：租金何人支付？都是出貨後
      拿貨款來支付。當時我跟鐘茂林之間錢都沒有分得很清楚
      等語（本院卷第82頁、第81頁背面）。且證人甲○○證稱
      ：我是受僱於乙○○，我受僱看管傢俱的倉庫，九十四年
      五月份做了一個月。（問：乙○○請你去上班時，當時還
      有何人在場？）還有丙○○（即上訴人）在場。後來我離
      職後，我打電話跟乙○○要薪水，乙○○說會請鐘茂林先
      生匯錢給我。匯了二萬七千五百元。（問：乙○○有無去
      倉庫？）很少，鐘茂林比較常去該倉庫，我在該倉庫時，
      乙○○都到大陸找貨源比較多。鐘茂林去組裝傢俱，但是
      沒有每天去等語（見本院卷第75、76、81頁）；另證人丁
      ○○於96年9月20日於本院證稱：（問：鐘茂林到你們公
      司做何事？）送貨。（問：鐘茂林為何會到你們公司送貨
      ？是因為他是老闆、司機、職員？）他看起來像司機，我
      們傢俱業一般送貨的都是司機，他當時滿頭大汗，脖子上
      圍著一條毛巾，我不知道乙○○跟鐘茂林是否合夥，我只
      知道我貨沒有了，有時會到鐘茂林那裡提貨等語（見本院
      卷第77、78頁）。參諸上開證詞，可認被上訴人與乙○○
      雖未言明係合夥，然二人既合意一起至大陸找傢俱回台販
      賣，並共同租了金馬路倉庫以供存放傢俱之用，乙○○負
      責找傢俱，被上訴人組裝傢俱並有送貨及接受訂貨之情事
      ，縱彼等二人對各別出資究為若干無法詳述，亦無礙渠二
      人有共同經營傢俱買賣事業之事實。
（二）證人乙○○於96年9月20日於本院證稱：我是丙○○的先
      生，但我們沒有辦結婚，以前同居，現在分開了，分開約
      三個多月。（問：你從事傢俱買賣時，鐘茂林有無與你合
      夥，或投資？在我做傢俱之前有跟鐘茂林作藝品，後來被
　    人家倒很多錢，就沒有辦法做，我跟鐘茂林商議是否能從
      大陸找一些東西進來賣，有少量的進一些東西進來賣，後
      來要進大批時我太太丙○○有出一些錢，我們訂了一百多
      組，都是是分批進來，我太太出一百組的本錢。證人乙○
      ○另於96年10月4日於本院證稱（問：當初與鍾茂林做藝
      品時一起出資？）剛開始是向他買貨，後來作到最後，我
      有跟他配合作。所謂配合作，就是我需要什麼貨就跟他買
      。（問：你跟丙○○是一起作藝品買賣？）是的，我跟丙
      ○○就像一家人一樣，當時我們同居就像夫妻一樣，錢沒
      有分的很清楚。.... 我跟丙○○同居16年，我們同居時
      錢都由當太太角色的丙○○管。（問：你跟丙○○是一起
      作藝品買賣？是的，我跟丙○○就像一家人一樣，當時我
      們同居就像夫妻一樣，錢沒有分得很清楚。我是從九十四
      年底開始作傢俱。（問：你開始作傢俱時是否仍與丙○○
      同居？）是的。（問：你們同居時家中收支如何處理？我
      沒有管錢，我賺的錢及丙○○賺的錢都由丙○○管。（問
      ：你向丙○○拿錢如何拿？丙○○交付的方式為何？）當
      時有部分匯到鍾茂林的帳戶，我印象中丙○○好像沒有直
      接拿現金給我。（問：你自己是否曾出資經營傢俱？）這
      些錢都混在一起，有些是賣藝品的錢，有部分是丙○○的
      錢，當時我也有出，但出的金額多少現在也想不起來。（
      問：你有開支票給鍾茂林，該支票帳戶是作何用？）做藝
      品用的，這個帳戶有些錢是我匯進去的，有些是丙○○匯
      進去的，沒有分得很清楚。（問：5月12日匯款到哪裡去
      了？）丙○○如果有匯我就領出來到大陸採購（見本院卷
      第79、98、99頁）。又證稱：（問：你帶去大陸的錢是否
      是鐘茂林從自己帳戶的領出來的？）是的。除了這些錢再
      加上我手邊的一起錢一起帶去。假若我買三十萬元，我叫
      鐘茂林從他的帳戶領錢出來，我再匯到進口商的帳戶。（
　　　問：你自己是否曾經匯錢到鐘茂林帳戶？）作傢俱後就沒
　　　有匯錢到鐘茂林帳戶了。（問：五月十三日鍾茂林有領一
  　　筆二十四萬元現金給你？）基本上有，但我不是很肯定，
  　　因為時間太久了。（問：鐘茂林存摺記載六月三十日有付
    　給「小良」（余奕良）及甲○○總共114,560元，對此有
      何意見？）沒有意見。（問：存摺上記載94年7月4日領現
      金給乙○○385,000元、「張」作框10,000元，有無此事
      ？時間太久我不清楚。（問：帳戶記載94年8月15日領現
      金五萬五千元給你是否正確？）基本上是對，但金額我沒
      有辦法很確定等語（本院卷第101、102頁）。另受僱乙○
      ○看管傢俱之證人甲○○證稱：（問：以你當時的認知，
      你認為丙○○與乙○○是何關係？）當初我以為他們是夫
      妻等語（見本院卷第81頁）。又證人丁○○於96年9月20
      日於本院證稱：前幾天丙○○有來我們公司問我她老公（
      即乙○○）賣什麼東西給我們；她就是要查乙○○賣什麼
      東西給我們公司（即新竹長榮傢俱有限公司）；丙○○跟
      我講她老公拿多少錢去做生意，錢都沒有拿給她這種情形
      ，要我幫忙查查她老公賣了多少傢俱，所以我請公司會計
      寫這張清單給丙○○等語（見本院卷第78頁）。綜合以上
      證人證言，證人乙○○對被上訴人帳戶內領出款項供渠使
      用之記載亦不否認，上訴人尚且向證人丁○○表示乙○○
      拿了錢去做生意，可得知由96年9月20日往前推算三個多
      月以前長達十六年之時間，上訴人與證人乙○○均係形同
      夫妻之同居關係，且金錢方面均由上訴人管理，在上訴人
      為系爭二筆匯款之94年5月12日及94年6月30日，上訴人與
      乙○○尚在同居關係中，而依證人乙○○所證渠既係與被
      上訴人共同經營傢俱生意，竟又不知自己出了多少資金，
      復未自行匯錢至被上訴人帳戶，只知指示上訴人匯款至被
      上訴人帳戶，並由被上訴人自系爭帳戶中提領款項供渠至
      大陸訂購傢俱之用或支應員工薪水，應堪認上訴人匯予被
      上訴人之系爭款項係依乙○○之指示而為，屬乙○○為與
      被上訴人共同經營傢俱生意而出資，被上訴人帳戶所受領
      之系爭款項應非無法律上原因，上訴人本於不當得利之法
      律關係，訴請被上訴人返還系爭款項，亦屬無據。至上訴
      人與乙○○間同居期間之財產，因二人目前分居後應如何
      清理乃渠等二人間之關係，與被上訴人無涉。
（三）至證人乙○○雖曾證稱：我太太出一百組的本錢，這一百
      組是屬於我太太丙○○的等語（本院卷第79頁背面），然
      上訴人自陳渠買的貨是先放在倉庫再慢慢賣，並沒有事先
      找好買主，當時沒有倉庫，故將貨放在金馬路倉庫，沒有
      付保管費給乙○○及被上訴人等語（本院卷第101頁背面
      、155頁），倘乙○○所謂之一百組確為上訴人個人所買
      ，該數量甚大，當非短期間可完全銷售一空，豈可不付代
      價地置放乙○○及被上訴人所承租之倉庫中？且亦與上訴
      人本件起訴時所主張系爭款項係用來買185台傢俱之主張
      未盡相符，是以證人所證一百組屬上訴人所有一情應係配
      合上訴人之臨訟之詞，實非可採。
（四）被上訴人於原審中所辯稱其所受領之74萬元，其中有幫訴
      外人乙○○匯出114,500元，實際受領因訴外人乙○○積
      欠被上訴人款項中之清償款項為625,500元等情，其中關
      於訴外人乙○○所簽發之支票及退票理由單（見原審卷第
      22至25頁）係乙○○向被上訴人借款一情，固為證人乙○
      ○於二審時到庭否認，而無法信為可採，惟本件既應由主
      張不當得利之上訴人負舉證之責，今上訴人既無法證明被
      上訴人之受領系爭款項係無法律上原因如上述，則不論被
      上訴人所辯是否可採，均無礙於本件之不符不當得利之要
      件，甚且被上訴人於二審程序中，已改辯稱系爭款項係由
      渠提領用為經營傢俱生意所用，核與證人乙○○到庭所證
      相符，益證被上訴人之受領係有法律上原因。
伍、綜上所述，本件上訴人主張兩造間有買賣關係及被上訴人收
    受系爭款項為不當得利，為不足採，被上訴人抗辯尚屬可信
    。從而，上訴人依民法第259條第1款及同法第179條規定之
    不當得利法律關係，請求被上訴人給付740,000元及自起訴
    狀繕本送達翌日起至清償日止，按年息5%計算之利息為無理
    由，不應准許。其假執行之聲請亦失所附麗，應併予駁回。
    原審為上訴人敗訴之判決，及駁回其假執行之聲請，並無不
    合。上訴意旨指摘原判決不當，求予廢棄改判，為無理由，
    應予駁回。
陸、本件事證已臻明確，兩造其餘之陳述、攻擊防禦方法及舉證
    ，均對本判決之結果，不生影響，爰不一一論述，附予敘明
    。
據上論結，本件上訴為無理由，依民事訴訟法第449條第1項、第
78條，判決如主文。
中　　華　　民　　國　　96　　年　　11　　月　　22　　日
                  民事第二庭    審判長法　官　邱森樟
                                      法　官  謝說容
                                      法　官  蔡秉宸
以上正本係照原本作成。
不得上訴。
          　　　　　　　　　　　　　　書記官　洪麗華
中　　華　　民　　國　　96　　年　　11　　月　　23　　日
                                                      Ｃ
